臺灣高等法院民事判決
110年度上易字第544號
上  訴  人  方榮灃    住○○市○○區○○路0段000巷00弄0                          號
訴訟代理人  朱容辰律師
被  上訴人  方志鴻    住○○市○○區○○路0段000巷0弄0                          號0樓
訴訟代理人  曾海光律師
複  代理人  蔡文玲律師

上列當事人間請求返還不當得利事件，上訴人對於中華民國110
年2月24日臺灣士林地方法院109年度訴字第1922號第一審判決提
起上訴，本院於110年10月20日言詞辯論終結，判決如下：
    主      文
原判決關於駁回上訴人後開第二項之訴部分，及該部分假執行之
聲請暨訴訟費用之裁判，均廢棄。
被上訴人應給付上訴人新臺幣貳拾肆萬叁佰零貳元，及自民國一
○九年八月八日起至清償日止，按年息百分之五計算之利息。
其餘上訴駁回。
第一、二審訴訟費用，由上訴人負擔四分之三，餘由被上訴人負
擔。
    事實及理由
一、上訴人主張：門牌號碼臺北市○○區○○路000 巷0 弄00號1 樓房屋（下稱系爭房屋）為兩造共有，被上訴人竟自民國104年11月6 日（登記原因發生日）起至110年1月26日止，占用系爭房屋全部，受有相當於租金之不當得利，致伊受有無法按應有部分行使用益權之損害等情。爰依民法第179 條、第184 條第1 項、第820 條第4 項規定，擇一求為命被上訴人給付93萬9677元本息。原審就上開部分判決上訴人敗訴，上訴人不服，提起上訴。並上訴聲明：㈠原判決關於駁回上訴人後開第二項之訴部分，及該部分假執行之聲請暨訴訟費用之裁判，均廢棄；㈡被上訴人應給付上訴人93萬9677元，其中84萬元自起訴狀繕本送達翌日起、另9萬9677元自110年10月5日起，均至清償日止，按年息5%計算之利息（上訴人於原審逾此範圍之請求，未繫屬本院，不予贅述）。
二、被上訴人則以：上訴人未曾占有使用系爭房屋，無從行使用
    益權。伊具系爭房屋應有部分3分之2所有權，依民法第820
    條第1項、828條第2項規定，得管理使用該屋，且亦未拒絕
    上訴人使用。又上訴人不當得利請求，應自伊登記取得系爭
    房屋所有權之日即104 年12月8 日起算。另系爭房屋未出租
    他人，應以土地申報地價及房屋課稅現值合計6%計算不當得
    利等語，資為抗辯。並答辯聲明：上訴駁回。
三、查，上訴人主張伊之祖母即訴外人黃來香將系爭房屋信託予
    被上訴人之父方金財，待伊成年為移轉登記，嗣伊訴請方金
    財移轉系爭房屋應有部分3 分之1 ，經本院於98年7 月14日
    以96年度重上更㈡字第120 號及最高法院於98年12月31日以9
    8年度台上字第2486號判決方金財應移轉系爭房屋應有部分3
     分之1 予伊，並將系爭房屋交付伊共同使用確定（下稱前
    案），伊於99年7 月7 日登記為系爭房屋（應有部分3 分之
    1 ）及坐落土地（同市區○○段0○段00000○000地號土地，應
    有部分15分之1，下稱系爭土地，與系爭房屋合稱系爭房地
    ），被上訴人則於104 年12月8 日登記為系爭房屋共有人（
    應有部分3 分之2 ）。又上訴人前對方金財訴請返還信託利
    益，經原法院士林簡易庭以101年度士簡字第364號判決方金
    財應給付上訴人35萬6414元本息，嗣雙方於原法院成立和解
    （102年度簡上字第127號，下稱另案）等情，有系爭房地登
    記謄本及前案判決、另案判決、和解筆錄為憑（見湖調卷第
    19頁、原審卷第160、166、214-242頁、本院卷第121-131頁
    ），並為被上訴人所不爭執，且經本院調取前案、另案之卷
    宗核閱屬實，堪信為真實。
四、上訴人主張兩造為系爭房屋共有人，被上訴人自104年11月6
     日起至110年1月26日止，占用系爭房屋全部，致伊受有無
    法按應有部分行使用益權之損害等語，為被上訴人所否認，
    並以前詞置辯。茲查：
　㈠按各共有人，除契約另有約定外，按其應有部分，對於共有
    物之全部，有使用收益之權。各共有人，得自由處分其應有
    部分，共有物之處分、變更、及設定負擔，應得共有人全體
    之同意。民法第818條、第819條分別定有明文。又按民法第
    818條所定各共有人按其應有部分，對於共有物之全部有使
    用收益之權，係指各共有人得就共有物全部，於無害他共有
    人之權利限度內，可按其應有部分行使用益權而言，故共有
    人如逾越其應有部分之範圍使用收益時，即係超越其權利範
    圍而為使用收益，其所受超過利益，即屬不當得利。
　⒈系爭房地為兩造共有，上訴人於99年7 月7 日登記為系爭房
    屋共有人（應有部分3 分之1 ），被上訴人於104 年12月8 
    日登記為系爭房屋共有人（應有部分3 分之2 ），有系爭房
    屋登記謄本在卷可稽（見湖調卷第19頁）。又被上訴人自承
    該屋歷來均由其父方金財及兄方振榮使用，並曾無償提供訴
    外人戰瑜弄管理委員會使用，上訴人未曾使用等語（見本院
    卷第291、306頁），堪認被上訴人係自104 年12月8 日起，
    就系爭房屋之全部占有使用，致上訴人受有不能按其應有部
    分使用收益系爭房屋之損害。上訴人雖主張被上訴人係自10
    4年11月6 日（原因發生日）起即占用系爭房屋云云，惟為
    被上訴人否認，上訴人就其前開主張，既未能舉證證明，即
    不可採。
　⒉被上訴人辯稱上訴人未曾占用系爭房地，無從行使其用益權
    ，且伊亦未拒絕上訴人使用云云。惟按共有人對共有物之特
    定部分使用收益，仍須徵得他共有人全體之同意，非謂共有
    人得對共有物之全部或任何一部有自由使用收益之權利，如
    共有人不顧他共有人之利益，而就共有物之全部或一部任意
    使用收益，即屬侵害他共有人之權利（最高法院109年台上
    字第21號判決意參照）。是上訴人縱未曾占有使用系爭房屋
    ，被上訴人對系爭房屋特定部分使用收益，仍須徵得上訴人
    同意，其未得上訴人同意，即就系爭房屋之全部或一部任意
    使用，自屬侵害上訴人之權利，且與其有無拒絕上訴人使用
    無涉。故被上訴人執此抗辯上訴人未受有損害云云，洵無足
    採。 
　⒊被上訴人又辯稱依民法第820條第1項、第828條第2項規定，
    伊具系爭房屋應有部分3分之2所有權，有權提供方金財、方
    振榮及管委會使用云云。惟按共有物之管理，除契約另有約
    定外，應以共有人過半數及其應有部分合計過半數之同意行
    之。但其應有部分合計逾三分之二者，其人數不予計算，民
    法第820條第1項定有明文。又共有人為是項管理行為，不僅
    須符合該項關於多數決之規定，尚須有為全體共有人管理共
    有物之意思，始足當之。倘共有人未經全體共有人同意占有
    共有物之全部或一部後，為自己用益將之出借或出租，既非
    基於管理共有物意思所為，縱其人數及應有部分合計超過上
    開規定，亦不得謂其為管理共有物之行為（最高法院106年
    台上字第100號判決意旨參照）。查，系爭房屋為兩造共有
    ，其人數（2人）均未過半數，被上訴人就系爭房屋所有權
    應有部分未逾3分之2，與民法第820條第1項之規定，已有未
    合。且被上訴人占用系爭房屋，係陸續無償提供方金財、方
    振榮及管委會使用，顯非為共有物所為保存、改良或利用之
    管理行為，難認係以共有人共同利益及需要為目的，亦無為
    全體共有人管理共有物之意，揆諸前揭說明，自不符民法第
    820條第1項規定。故被上訴人抗辯有權提供方金財、方振榮
    及管委會使用云云，即乏依據。 
　㈡次按無法律上之原因而受利益，致他人受損害者，應返還其
    利益，民法第179條前段定有明文。又依不當得利之法則請
    求返還不當得利，其得請求返還之範圍，應以對方所受之利
    益為度，非以請求人所受損害若干為準，而無權占有他人土
    地，可能獲得相當於租金之利益為社會通常之觀念，自得以
    對方所受之利益為度，做為請求返還之範圍（最高法院61年
    台上字第1695號判例參照）。查：
　⒈上訴人、被上訴人就系爭房屋應有部分各3 分之1、3分之2，
    系爭土地面積合計294平方公尺【（32＋262＝294），見原審
    卷第160、166頁）】，上訴人應有部分15分之1【面積19.6
    平方公尺（294×1/15＝19.6）】。被上訴人係自104 年12月8
     日起占用系爭房屋，兩造就其占用至110年1月26日為止，
    均無意見（見本院卷第291頁），被上訴人造成上訴人無法
    按其應有部分使用系爭房地受有損害，已如前述，故上訴人
    依不當得利之法律關係，請求被上訴人按其系爭房地應有部
    分，給付自104年12月8日起至110年1月26日止相當於租金之
    利益，即屬有據。
　⒉復按城市地方房屋之租金，以不超過土地及其建築物申報總
    價年息10％為限，土地法第97條第1項定有明文。而依土地法
    施行法第25條規定，土地價額指法定地價，建築物價額則指
    依該管縣市地政機關估定之價額。又法定地價，依土地法第
    148條規定，係指土地所有權人依土地法申報之地價。關於
    建築物之估定價額，經參酌土地法第164條規定及房屋稅條
    例第10條第1項、第11條等規定，可知房屋課稅現值由不動
    產評價委員會核定，堪認適足作為建築物價額之基準。再者
    ，房屋性質不能脫離土地之占有而存在，故房屋租金自當包
    括建築物及其基地之總價額為其基準。查系爭房屋坐落新明
    路工業區，該區域住、工、商混合，公共設施較為缺乏，主
    要交通以公車及自用小客車為主，有不動產估價報告在卷可
    參（見湖調卷第42頁），且為兩造所不爭執（見本院卷第29
    4頁）。而被上訴人占用系爭房屋，係無償提供家人及他人
    使用，並未出租使用，上訴人既不爭執（見本院卷第291頁
    ），其主張以系爭房屋出租行情每月3萬5000元計算，尚不
    可採。本院審酌上開各情，認以系爭土地申報地價及系爭房
    屋課稅現值之總價額年息6%計算，方屬允當。
　⒊又系爭土地、系爭房屋自104年至110年每年之申報地價（公
    告地價×0.8）、課稅現值，各詳如附表「備註」所示（見本
    院卷第169-185頁），依上計算（如附表「計算式」欄所示
    ），上訴人請求被上訴人給付自104年12月8日起至110年1月
    26日止相當於租金之不當得利24萬0302元（如附表「合計」
    欄所示），核屬有據。逾此範圍之請求，則屬無據。
  ⒋至上訴人依民法第179條之規定請求既有理由，其另依民法  
    第184條第1項前段、第820 條第4 項之規定，訴請被上訴人
    為給付部分，即無再予審究之必要，併此敘明。
五、從而，上訴人依民法第179條之規定，請求被上訴人給付其
　　24萬0302元，及自109年8月8日（見湖調卷第101頁）起至清
    償日止，按年息5%計算之利息，為有理由，逾此範圍之請求
    ，為無理由，不應准許。原審就上開應准許部分，為上訴人
    敗訴之判決，尚有未洽，上訴意旨指摘原判決此部分不當，
    求予廢棄改判，為有理由，爰改判如主文第二項所示。至上
    訴人請求不應准許部分，原審為上訴人敗訴之判決，並駁回
    其假執行之聲請，經核並無不合，上訴意旨指摘原判決此部
    分不當，求予廢棄改判，為無理由，應駁回此部分之上訴。
六、本件事證已臻明確，兩造其餘之攻擊或防禦方法，經本院斟
    酌後，認為均不足以影響本判決之結果，爰不逐一論列，附
    此敘明。　　
七、據上論結，本件上訴為一部有理由、一部無理由，判決如主
    文。　
中　　華　　民　　國　　110 　年　　11　　月　　3 　　日
              民事第五庭    
                  審判長法  官  賴劍毅
                        法  官  陳君鳳
                        法  官  邱靜琪 
正本係照原本作成。
不得上訴。
中　　華　　民　　國　　110 　年　　11　　月　　3 　　日

                        書記官  張淨卿

附表：                                    時間（民國） 計算式 (備註) 金額（新臺幣) 104年12月8日至 104年12月31日 【3萬5300元×0.8×19.6㎡＋21萬9700元×1/3】×6%×24/366＝2466元 2466元 105全年度 【4萬6800元×0.8×19.6㎡＋21萬6400元×1/3】×6%＝4萬8357元 4萬8357元 106全年度 【4萬6800元×0.8×19.6㎡＋21萬3000元×1/3】×6%＝4萬8289元 4萬8289元 107全年度 【4萬4200元×0.8×19.6㎡＋20萬9700元×1/3】×6%＝4萬5777元 4萬5777元 108全年度 【4萬4200元×0.8×19.6㎡＋20萬6400元×1/3】×6%＝4萬5711元 4萬5711元 109全年度 【4萬4500元×0.8×19.6㎡＋20萬3000元×1/3】×6%＝4萬5926元 4萬5926元 110年1月1日至 110年1月26日 【4萬4500元×0.8×19.6㎡＋55萬7400元×1/3】×6%×26/365＝3776元 3776元 合計 2466元＋4萬8357元＋4萬8289元＋4萬5777元＋4萬5711元＋4萬5926元＋3776元＝24萬0302元 24萬0302元 


備註：
計算式：【（系爭土地公告地價×80%）×（上訴人應有部分19.6平方公尺）＋（系爭房屋課稅現值）×（上訴人應有部分1/3）】×6%＝按年給付之金額（小數點以下四捨五入）。                                  
年度 系爭土地公告地價 系爭房屋課稅現值 104年 3萬5300元 21萬9700元 105年 4萬6800元 21萬6400元 106年 4萬6800元 21萬3000元 107年 4萬4200元 20萬9700元 108年 4萬4200元 20萬6400元 109年 4萬4500元 20萬3000元 110年 4萬4500元 55萬7400元